【裁判字號】    96,勞上,75
【裁判日期】    970416
【裁判案由】    給付資遣費
【裁判全文】
臺灣高等法院民事判決                  96年度勞上字第75號
上  訴  人  華染股份有限公司
法定代理人  壬○○
訴訟代理人  子○○
被上訴人    乙○○
            己○○
            戊○○
            丁○○
            丙○○
            辛○○
            癸○○
            庚○○
            甲○○
            丑○○
共      同
訴訟代理人  孔令則律師
複代理人    吳保仁律師
上列當事人間請求給付資遣費事件，上訴人對於中華民國96年8
月2日臺灣桃園地方法院96年度勞訴字第17號第一審判決提起上
訴，本院於97年4月2日言詞辯論終結，判決如下：
    主  文
上訴駁回。
第二審訴訟費用由上訴人負擔。
    事實及理由
一、被上訴人主張：被上訴人10人受僱於上訴人，在桃園縣大園
    鄉○○路17號之工廠擔任作業員之工作，原來之計薪方式為
    按月計薪，即固定薪資90%加上獎金10%，詎上訴人未經被上
    訴人同意，竟自民國95年9月起片面更改計薪方式，變更為
    70%固定薪資另加30%獎金，獎金給與方式以被上訴人之工作
    效率達成率為準據，上訴人則每月單方面決定較高之工作達
    成率，如民國95年9月為90%、同年10月為103.05%，同年11
    月再提高至120%，造成員工每月形同減薪約30%。此項不合
    理之計薪結構，造成員工薪資銳減，嚴重影響受僱勞工之家
    庭生計，且未經勞資協商，被上訴人雖多次向上訴人要求恢
    復原來之計薪方式，但上訴人執意實施新制，未予置理。因
    上訴人單方面變更勞動條件，損害被上訴人權益甚鉅，桃園
    縣政府勞動及人力資源局於95年12月28日、96年1月8日進行
    勞資爭議協調2次，均無結果。被上訴人乃依勞動基準法第1
    4條第5款及第6款規定，以書面向上訴人聲明自96年1月8日
    起終止勞動契約。被上訴人10人之平均工資如原判決附表一
    所示，爰依勞動基準法第17條、同法施行細則第24條第3款
    規定，請求上訴人給付如原判決附表一所示之資遣費、特別
    休假日未休工資及加計法定遲延利息。原審判決上訴人應給
    付如原判決附表二所示金額及自96年3月31日起算之法定遲
    延利息，並駁回被上訴人其餘請求。被上訴人就其敗訴部分
    未表不服，已告確定。其於本院答辯聲明：上訴駁回。
二、上訴人則以：上訴人於91年10月17日公布「薪資重組及增訂
    效率獎金辦法」，至被上訴人於96年1月8日聲明終止勞動契
    約時止，已實施超過5年，期間員工僅於94年度申請調解一
    次，但最後皆配合上訴人薪資政策。而被上訴人於該段期間
    均正常上班，並領取薪資，顯已有承諾之事實，對上開辦法
    默示同意，故兩造對於前開勞動契約變更之意思表示達成一
    致，其勞動契約變更有效成立。被上訴人於今爭執前開更改
    不合法，顯有違民法第148條誠信原則。上訴人依「薪資重
    組及增訂效率獎金辦法」計算薪資，並無片面更改計薪情事
    ，被上訴人自不具有勞動基準法第14條終止勞動契約之權利
    。而上訴人於96年1月10日發函被上訴人要求其等上班履行
    勞務，被上訴人仍連續3日以上，無正常理由曠工，上訴人
    已依勞基法第12條第1項第6款通知被上訴人終止勞動契約，
    依同法第18條規定，被上訴人不得向上訴人請求資遣費。另
    因被上訴人係主動終止雙方之勞動契約，則無須計算渠等特
    休假問題等語，資為抗辯。其上訴聲明：(1)原判決不利於上
    訴人部分廢棄。(2)前開廢棄部分，被上訴人在第一審之訴及
    假執行之聲請均駁回。
三、查被上訴人原均為上訴人之員工，於96年1月8日離職，其受
    僱日期、服務年資、平均工資詳如原審判決附表一所示，未
    假特休假天數則如原審判決附表二所示。又上訴人於91年10
    月7日公布薪資重組及增訂效率獎金辦法，將薪資組成分為
    三大項目即固定薪資、效率獎金、加班費，其中效率獎金為
    原來之績效獎金、競賽獎金、計件獎金、全勤獎金及固定薪
    津之20%。上訴人嗣於93年11月8日公布效率獎金核發辦法，
    廢止原效率獎金辦法，改採以公司月結現金收支平衡為效率
    獎金核發之依據，其計算方式為（目標達成率Y－70%）÷30
    %×（效率100%全額）＋固定部分全額＝實領薪津，並追溯
    自93年11月1日實施。該辦法於被上訴人離職後之96年1月26
    日始經華染產業工會全體會員大會追認表決無異議通過。此
    為兩造所不爭執（見原審卷第62頁、本院卷一第47頁），並
    有薪資袋、91年10月7日薪資重組及增訂效率獎金辦法、公
    告、93年11月8日效率獎金核發辦法、96年1月26日效率獎金
    核發辦法可稽（見原審卷第16至27、73、74、92頁、本院卷
    一第70、71頁）。
四、被上訴人主張上訴人片面更改計薪方式，乃單方面變更勞動
    條件，損害被上訴人權益甚鉅，被上訴人業依勞動基準法第
    14條第5款及第6款規定，以書面向上訴人聲明自96年1月8日
    起終止勞動契約等語，上訴人則以前詞置辯。茲查：
(一)按工資由勞雇雙方議定之。又工資應全額直接給付勞工。勞動
  基準法第21條第1項本文、第22條第2項本文著有規定。查上訴
  人於91年10月7日公布之薪資重組及增訂效率獎金辦法，將薪
  資組成分為三大項目即固定薪資、效率獎金、加班費，其中效
  率獎金為原來之績效獎金、競賽獎金、計件獎金、全勤獎金及
  固定薪津之20%，顯已變動勞工薪資。上訴人雖曾將該辦法交
  予各員工閱覽、簽名，惟該辦法註記「本辦法暫行一年（91.1
  0.1~92.9.30）」（見本院卷一第63頁），足見該辦法僅屬暫
  行性質，自難以被上訴人癸○○、甲○○、己○○三人曾就該
  辦法簽名（見本院卷一第66、68頁），即謂渠三人同意日後薪
  資均按該辦法計算。
(二)況上訴人嗣於93年11月8日另行公布效率獎金核發辦法，並廢
  止前開薪資重組及增訂效率獎金辦法，詳如前述。惟被上訴人
  堅決否認曾同意93年之效率獎金核發辦法，上訴人雖辯稱被上
  訴人均正常上班，按月領取薪資，足見已有默示同意云云。惟
  查，上訴人與該公司產業工會於94年6月15日召開勞資爭議調
  解會，勞方即要求資方（即上訴人）恢復原領薪給、地區津貼
  、伙食津貼100%發給全廠員工，調解結果為：「資方如欲變動
  勞方之工資名目及給付方式，應與勞方協議定之。故本爭議案
  經委員會斡旋，勞資雙方同意再進行協商溝通，資方同意於94
  年9月中旬前針對勞方之爭議訴求給予明確答覆。另資方承諾
  爾後工會提出的勞工事務由鄭載祿廠長擔任與工會協商之窗口
  。」（見本院卷一第138頁），而華染公司產業工會94年7月7
  日第1屆第12次理監事會議，亦報告公司回復員工全額薪資，
  未獲公司回應，經由會員連署向縣政府勞資協調委員會申訴，
  經協調委員會調解，資方於94年9月重新制定薪資辦法，須與
  工會再行協商，有該次會議紀錄可佐（見原審卷第93頁）。嗣
  94年11月11日產業工會第2屆第1次會員大會記錄記載：「94年
  8月25日與總經理在廠內召開會議，總經理提案有二項(一)恢復
  原薪資結構績效獎金由公司重新另外調整，(二)原減薪30%改為
  20%做為效率獎金。請工會擇一項以呈報請示董事長裁示。決
  議：工會選擇第一項恢復原薪資結構，獎金另訂。」「案由：
  建請事業單位恢復原薪資結構案提請討論。說明：94年9月15
  日至台北總公司與董事長協議薪資會議，董事長堅持不改圖原
  薪資結構，原因是目前工廠生產品質不穩定異常多、客訴多，
  導致公司營運困難，公司考量全體員工生計，勉為其難繼續生
  產，如工會執意堅持恢復原薪資結構，應先改善產品品質穩定
  讓公司能賺錢，有盈餘再商談薪資議題，否則公司只有關廠。
  辦法：由於事關各會員的工作權利生計，工會幹部無法提出有
  效方案，特提議由本次大會出席會員表決處理。決議：經出席
  會員表決通過【交接給第二屆幹部（理事）續與事業單位協商
  】。」（見本院卷二第14頁）而迄至95年11月23日產業工會第
  2屆第2次會員大會開會時，前開「要求公司回復原薪資結構」
  乙案，仍由第2屆理監事與資方進行協調中，該次會員大會亦
  提案「9月份資減發30%請資方歸還及要求資方恢復薪資舊制」
  亦有該次會員大會手冊可參（見本院卷二第16、17頁）。上訴
  人復自承產業工會第2屆第2次會員大會仍決議續與公司協商（
  見本院卷二第30頁）。足證上訴人片面變更薪資結構及計薪方
  式，並未取得勞方之同意，該變更尚不生效力，上訴人自仍應
  按原薪資結構給付薪資。
(三)惟上訴人93年11月8日公布效率獎金核發辦法後，不顧勞方迭
  次反對，即逕按該辦法核算發給每月薪資，顯已該當勞動基準
  法第14條第5款「雇主不依勞動契約給付工作報酬」之事由。
  被上訴人於96年1月8日發函主張上訴人非法減薪，依勞動基準
  法第14條第5款規定終止兩造間勞動契約，上訴人復自承於96
  年1月9日收受該函（見原審卷第14、144頁），顯見兩造間勞
  動契約業經被上訴人合法終止。又兩造間之勞動契約既已終止
  ，則上訴人嗣後再於96年1月10日以被上訴人無正常理由無故
  連續曠職3日為由終止勞動契約（見原審卷第75至84頁），即
  嫌無據。
(四)又前揭93年11月8日效率獎金核發辦法，雖經產業工會全體會
  員大會於96年1月26日追認表決通過，惟被上訴人早於96年1月
  8日離職，則該次追認效力自不能及於被上訴人。
五、按勞工依勞動基準法第14條終止勞動契約者，得依同法第17
    條規定請求資遣費，勞動基準法第14條第4項定有明文。而
    依勞動基準法第17條規定：「一在同一雇主之事業單位繼續
    工作，每滿一年發給相當於一個月平均工資之資遣費。二依
    前款計算之剩餘月數，或工作未滿一年者，以比例計給之。
    未滿一個月者以一個月計。」。又勞動基準法第38條規定勞
    工在同一雇主或事業單位，繼續工作滿一定期間者，每年應
    給予特別休假，同法施行細則第24條第3款亦規定特別休假
    因年度終結或終止契約而未休者，其應休未休之日數，雇主
    應發給工資。被上訴人主張渠等於95年工作一年後，96年度
    即有特休假，而渠等96年度扣除已休特休假之天數外，尚有
    原判決附表一「未休特休假天數」欄所示之天數未休，因兩
    造間勞動契約已終止而未能休假，上訴人理應給付被上訴人
    96年度特休假未休之工資。被上訴人依此計算可得請求之資
    遣費及特休假未休工資為：
(一)戊○○部分：828,066元（802,914＋25,152＝828,066）。
(二)丁○○部分：230,378元（220,120＋10,258＝230,378）。
(三)丙○○部分：185,565元（171,230＋14,335＝185,565）。
(四)辛○○部分：872,349元（836,560＋35,789＝872,349）。
(五)癸○○部分：391,486元（369,475＋22,011＝391,486）。
  （惟癸○○僅起訴請求39萬1084元本息）
(六)庚○○部分：540,115元（522,534＋17,581＝540,115）。
(七)甲○○部分：295,037元（276,816＋18,221＝295,037）。
(八)丑○○部分：118,228元（108,166＋10,062＝118,228）。
(九)乙○○部分：383,958元（362,370＋21,588＝383,958）。
(十)己○○部分：514,117元（495,250＋18,867＝514,117）。
    上訴人就上開計算標準及金額亦均不爭執（見本院卷一第47
    頁）。
六、從而，被上訴人依勞動契約、勞動基準法第17條、勞動基準
    法施行細則第24條第3款規定，請求上訴人給付被上訴人戊
    ○○82萬8066元、丁○○23萬0378元、丙○○18萬5565元、
    辛○○87萬2349元、癸○○39萬1084元、庚○○54萬0115元
    、甲○○29萬5037元、丑○○11萬8228元、乙○○38萬3958
    元、己○○51萬4117元，並均自起訴狀繕本送達翌日即96年
    3月31日（見原審卷第59頁）起至清償日止按年息5%計算之
    利息，洵屬有據，應予准許。原審判命上訴人如數給付，並
    依兩造聲請依供擔保金額為准、免假執行之宣告，於法均無
    不合。上訴意旨指摘原判決不當，求予廢棄改判，為無理由
    ，應予駁回。
七、據上論結，本件上訴為無理由，依民事訴訟法第449條第1項
    、第78條，判決如主文。
中    華    民    國    97    年    4     月    16    日
                    勞工法庭
                        審判長法  官  張耀彩
                              法  官  林金吾
                              法  官  盧彥如
正本係照原本作成。
如不服本判決，應於收受送達後20日內向本院提出上訴書狀，其
未表明上訴理由者，應於提出上訴後20日內向本院補提理由書狀
（均須按他造當事人之人數附繕本）上訴時應提出委任律師或具
有律師資格之人之委任狀；委任有律師資格者，另應附具律師資
格證書及釋明委任人與受任人有民事訴訟法第466條之1第1項但
書或第2項（詳附註）所定關係之釋明文書影本。
中    華    民    國    97    年    4     月    16    日
                              書記官  鄭兆璋
附註：
民事訴訟法第466條之1（第1項、第2項）：
對於第二審判決上訴，上訴人應委任律師為訴訟代理人。但上訴
人或其他法定代理人具有律師資格者，不在此限。
上訴人之配偶、三親等內之血親、二親等內之姻親，或上訴人為
法人、中央或地方機關時，其所屬專任人員具有律師資格並經法
院認為適當者，亦得為第三審訴訟代理人。


司法院資訊處製作；財團法人民間司法改革基金會備份。
